【裁判字號】    95,上易,483
【裁判日期】    950922
【裁判案由】    電子遊戲場業管理條例
【裁判全文】
臺灣高等法院高雄分院刑事判決         95年度上易字第483號
上  訴  人
即  被  告  甲○○
上列上訴人因違反電子遊戲場業管理條例案件，不服臺灣高雄地
方法院95年度易字第125 號中華民國95年4 月26日第一審判決（
起訴案號：臺灣高雄地方法院檢察署94年度偵字第28276 號），
提起上訴，暨移送併案審理（臺灣雲林地方法院檢察署95年度偵
字第730 號）本院判決如下：
    主  文
原判決撤銷。
甲○○共同連續違反未依電子遊戲場業管理條例規定辦理營利事
業登記者，不得經營電子遊戲場業之規定，處有期徒刑肆月，如
易科罰金，以新臺幣玖佰元（即銀元佰元）折算壹日，緩刑貳
年，並應向公庫支付新臺幣陸萬元。扣案之具電子遊戲機具功能
之電腦捌台、景品販賣遊戲機壹台（含IC板壹塊）、代幣仟壹
佰肆拾枚，均沒收。
    事  實
一、甲○○為高雄市○○區○○路645 號「中日超商」負責人，
    明知電子遊戲機具業經政府納入管制，未經依電子遊戲場業
    管理條例規定辦理營利事業登記，不得經營電子遊戲場業；
    竟基於違反電子遊戲場業管理條例而營利之概括犯意，自民
    國94年9 月17日起，以每月新臺幣（下同）1,000 元之代價
    ，向郭旺友承租雲林縣虎尾鎮安溪里安溪27號1 樓「友旺便
    利商店」場地，而與郭旺友（業經臺灣雲林地方法院檢察署
    檢察官以曾經判決確定，而為不起訴處分確定）共同基於經
    營電子遊戲場業之犯意聯絡，由甲○○在上開「友旺便利商
    店」擺放裝設有「3D賽狗」（1 台）、「決戰網」（2 台）
    、「縱橫四海」（1 台）等遊戲軟體之電腦充為電子遊戲機
    具，並由郭旺友所僱用不知情之店員林裕翰（業經臺灣雲林
    地方法院檢察署檢察官為不起訴處分確定），負責兌換代幣
    予消費者，以計次收費方式，提供上開具電子遊戲機具功能
    之電腦4 台，供消費者打玩，而經營電子遊戲場業；又自94
    年11月6 日起，與其所僱用之員工陳紀翰（業經臺灣高雄地
    方法院檢察署檢察官為緩起訴處分）共同基於經營電子遊戲
    場業之犯意聯絡，由甲○○在上開「中日超商」內擺放裝設
    有「決戰網」（2 台）、「麻將」（1 台）、「賽狗」（1
    台）等遊戲軟體之電腦充為電子遊戲機具，及景品販賣遊戲
    機（1 台）等電子遊戲機具，並由陳紀翰負責兌換代幣予消
    費者，以計次收費方式，提供上開具電子遊戲機具功能之電
    腦4 台及景品販賣遊戲機1 台，供消費者打玩，而經營電子
    遊戲場業。嗣分別於：94年11月7 日下午8 時許，在上開
    「旺友便利商店」為警查獲，並扣得甲○○所有上開裝設有
    「3D賽狗」電子遊戲之電腦1 台、裝設有「決戰網」電子遊
    戲之電腦2 台、裝設有「縱橫四海」電子遊戲之電腦1 台，
    及供兌換用之代幣95枚。94年11月9 日下午6 時50分許，
    有林丁財、陳信顯、莊三和3 人在上開「中日超商」店內把
    玩上開電子遊戲機具，為警當場查獲，並扣得甲○○所有上
    開裝設有「決戰網」電子遊戲之電腦2 台、裝設有「麻將」
    電子遊戲之電腦1 台、裝設有「賽狗」電子遊戲之電腦1 台
    、景品販賣遊戲機1 台（含IC板1 塊），及供兌換用之代幣
    3045枚 。
二、案經高雄市政府警察局楠梓分局報請臺灣高雄地方法院檢察
    署檢察官偵查起訴暨移送本院併案審理。
    理  由
一、程序部分─
    上訴人即被告甲○○（以下簡稱被告）、檢察官均同意陳紀
    翰、林丁財、陳信顯、莊三和、郭旺友、林裕翰於警詢或偵
    查中之陳述，得為本件之證據；且陳紀翰、林丁財、陳信顯
    、莊三和、郭旺友、林裕翰於警詢或偵查中，係就其等受僱
    、出租場地或打玩本件電子遊戲機具之情形為陳述，員警、
    檢察官自無違反其等意志而為詢（訊）問之必要，應認該等
    陳述作成之情況，並無不適當之情形。是依刑事訴訟法第15
    9 條之5 第1 項規定，陳紀翰、林丁財、陳信顯、莊三和、
    郭旺友、林裕翰於警詢或偵查中陳述，均得為認定本件犯罪
    之證據。
二、認定犯罪事實所憑證據及理由─
  (一)訊據被告固坦承於上開時、地，擺設本件扣案之電腦等機具
    為警查獲，惟矢口否認有違反電子遊戲場業管理條例犯行，
    辯稱：「伊擺設的並不是電子遊戲機具，是比一般電子遊戲
    機具更多功能的電腦，所裝設的也是一般的電腦軟體遊戲，
    而景品販賣遊戲機也不是電子遊戲機；且伊於93年5 月曾因
    擺放類似的電腦被查獲，後來於94年6 月被判無罪確定；又
    經濟部是於95年2 月7 日才開會認定類似本件的電腦是電子
    遊戲機具，伊是之前就被查獲，伊是自信行為合法；伊沒有
    違反電子遊戲場業管理條例」云云。
  (二)經查：
  1.被告為高雄市○○區○○路645 號「中日超商」負責人，未
    依電子遊戲場業管理條例規定，向主管機關辦理營利事業登
    記，自94年9 月17日起，以每月1,000 元之代價，向郭旺友
    承租上開「友旺便利商店」場地，擺放裝設有「3D賽狗」、
    「決戰網」、「縱橫四海」等遊戲軟體之電腦4 台，並自94
    年11月6 日起，在上開「中日超商」內擺放裝設有「決戰網
    」、「麻將」、「賽狗」等遊戲軟體之電腦4 台，及景品販
    賣遊戲機1 台，復僱用陳紀翰擔任「中日超商」店員，負責
    兌換代幣予消費者，而以計次收費方式，提供上開電腦、景
    品販賣遊戲機供消費者打玩等情，為被告於警詢、偵訊、原
    審、本院一再供陳不諱（見楠梓分局卷第1 至3 頁，雲林地
    檢94偵4801號卷第19頁，原審易字卷第78頁，本院卷第23、
    46、47頁）；核與證人即店員陳紀翰（見楠梓分局卷6 、7
    頁，高雄地檢94速偵1482號卷第6 頁）、場地出租人郭旺友
    （見虎尾分局卷1 、2 頁，雲林地檢94偵4801號卷第18、19
    頁）、機具打玩者林丁財、陳信顯、莊三和（見楠梓分局卷
    第9 至19頁）於警詢或偵查中陳述相符；復有電腦8 台、景
    品販賣遊戲機1 台（含IC板1 塊）、代幣3140枚扣案，及現
    場相片多幀、場地租賃契約書1 紙在卷可憑（見楠梓分局卷
    第37至46頁，虎尾分局卷第11至17、20頁）。足認被告確屬
    未依電子遊戲場業管理條例規定，向主管機關辦理營利事業
    登記，在上開時、地，擺放裝設有遊戲軟體之電腦8 台及景
    品販賣遊戲機1 台，供消費者計次投幣打玩無訛。
  2.本件於94年11月9 日下午6 時50分許扣案之電腦4 台，經原
    審勘驗結果：「上開電腦之主機內部均有中央處理器、硬碟
    及網路卡等結構，與一般電腦結構相同，且除主機外，並有
    鍵盤、喇叭、螢幕、滑鼠等配備，亦與電腦附屬配備均屬一
    致；若未安裝上開遊戲（如：『決戰網』、『麻將』、『賽
    狗』等遊戲）之介面卡，該等電腦均裝設有windows 作業系
    統，仍具有一般電腦之功能，雖上開『決戰網』、『麻將』
    、『賽狗』電子遊戲程式裝載於電腦硬碟內，但未安裝上開
    電子遊戲之介面卡時，並無法點選上開『決戰網』、『麻將
    』、『賽狗』等遊戲把玩使用；如安裝上開『決戰網』、『
    麻將』、『賽狗』等電子遊戲之介面卡，則可經介面卡上之
    驅動程式，於點選電腦桌面之上開遊戲捷徑，進入該遊戲加
    以把玩，且該介面卡並聯結控制投幣機，計算投幣機換算之
    分數，以及遊戲期間增損之分數，跳開該電子遊戲程式，即
    回復一般電腦之功能；又於上開『決戰網』、『麻將』、『
    賽狗』等電子遊戲程式內，投入1 個代幣顯示10分，10個代
    幣顯示100 分；且於跳開電子遊戲程式後，再重新進入該遊
    戲程式，分數多寡不受影響」等情，有勘驗筆錄在卷可稽（
    見原審易字卷第108 、109 頁）；且被告亦於本院陳稱：「
    94年11月7 日在虎尾查獲的電腦，與94年11月9 日被查獲的
    電腦情形相同」等語（見本院卷第23頁）。是依上開勘驗結
    果，被告裝設有「決戰網」、「麻將」、「賽狗」、「3D賽
    狗」、「縱橫四海」等電子遊戲軟體之電腦，固仍具有一般
    電腦之功能與性質，但該等電腦硬碟內所裝置之電子遊戲軟
    體，配合同電腦內安裝得以聯結控制投幣機及計算遊戲分數
    之介面卡後，整部電腦雖仍不失為電腦，但同時亦具備與電
    子遊戲機具完全相同之可供人遊戲把玩之功能，自不能因其
    所利用者係電腦，而忽視該等電腦已具有電子遊戲機具完全
    相同功能，是以縱使業者利用電腦搭配電子遊戲軟體，以及
    電子遊戲之相關配備（如：介面卡與投幣機）後，已具有電
    子遊戲機具之完整功能，自應視該等電腦為電子遊戲場業管
    理條例所管制之電子遊戲機具。況上開電子遊戲之鍵盤，均
    配合上開各種不同之遊戲在不同遊戲之電腦鍵盤上特別標示
    進行各該遊戲所必須使用之各項特殊功能鍵，以使顧客得藉
    之操作把玩遂行遊戲，亦經原審勘驗屬實，有勘驗照片4 幀
    在卷可稽（見原審易字卷第124 至127 頁），益證該等電腦
    確係作為電子遊戲機具使用，而應為受管制之電子遊戲機具
    無疑。
  3.被告在上開「中日超商」擺放之景品販賣遊戲機1 台，係供
    不特定顧客把玩之電子遊戲機具一節，業據證人即機具打玩
    者陳信顯於警詢陳稱：「伊是打玩景品遊戲機，玩法是以現
    金向櫃檯換10元代幣，再將代幣投入機台內，打彈珠三連線
    可以得分，可累積分數，不可以兌換現金，依遊戲分數高低
    作為打玩的依據；伊以300 元兌換代幣，投入10元代幣機台
    會顯示10分，至警方查獲時，伊機台還有2620分」等語明確
    （見楠梓分局卷第14頁）；復有該景品販賣遊戲機相片在卷
    可按（見楠梓分局卷第42頁）；又被告於原審中亦坦認該景
    品販賣遊戲機確實附有遊戲得供顧客把玩等語（見原審易字
    卷第113 頁）。是足認本件景品販賣遊戲機亦屬電子遊戲機
    具無訛。
  4.被告固一再執本院94年度上易字第245 號無罪判決，及經濟
    部95年2 月27日經商字第95024040 10 號函有關「業者利用
    電腦連線（類似資訊休閑業）或單機方式提供遊戲因而營業
    ，因電腦科技日益進步，相關情事已有變更，而不再援用87
    年至89年間認係屬J799990 其他娛樂業見解」之函釋（見原
    審易字卷第46至48、85、86頁），供為其自信行為合法之依
    據。惟經濟部於87年至89年間針對利用電腦建置網路供人擷
    取或下載遊戲（即資訊休閑業）與電子遊戲業之定義認為有
    別，將二者視為不同行業，主要區別為：「電子遊戲機有
    專屬主機板並提供單一或固定之遊戲軟體，而資訊休閑業係
    利用網路功能提供消費者至國內外網站擷取或下載遊戲軟體
    娛樂；電子遊戲機為計次投代幣收費，而資訊休閑業為計
    時收費。」等情，有經濟部95年3 月28日經商字第09502036
    720 號函在卷可憑（見原審易字卷第116 至118 頁），而本
    件被告係擺放裝設有「決戰網」、「麻將」、「賽狗」、「
    3D賽狗」、「縱橫四海」等遊戲程式軟體之電腦，供消費者
    計次收費打玩，業如前述，顯非在經濟部87年至89年間認定
    之資訊休閑業定義範圍內；又被告既一再執經濟部對資訊休
    閑業與電子遊戲業定義之區別，以為其行為是否合法之抗辯
    ，則其當對經濟部就此2 行業定義內容不同之點，知之甚詳
    。是被告既知經濟部就資訊休閑業與電子遊戲業定義之區別
    ，卻仍擺放本件與資訊休閑業營業內容炯然有別之裝設有遊
    戲程式軟體之電腦及景品販賣遊戲機，其自有違法之認識無
    訛。
  (三)綜上所述，被告上開辯解為避重就輕、圖卸刑責之詞，不足
    採信。是本件事證已明，被告犯行洵堪認定。
三、論罪及撤銷改判之理由─
  (一)核被告所為，係違反電子遊戲場業管理條例第15條之未依電
    子遊戲場業管理條例規定辦理營利事業登記者，不得經營電
    子遊戲場業之規定，應依同條例第22條規定處斷。被告分別
    與郭旺友、陳紀翰就上開犯行，有犯意聯絡及行為分擔，均
    為共同正犯。
  (二)被告行為後，刑法第56條連續犯之規定，業於94年1 月7 日
    修正公布刪除，並於95年7 月1 日施行，則被告之犯行，因
    行為後新法業已刪除連續犯之規定，此刪除雖非犯罪構成要
    件之變更，但顯已影響行為人刑罰之法律效果，自屬法律有
    變更，依新法第2 條第1 項規定，比較新、舊法結果，修正
    後之規定並非較有利於被告，是依刑法第2 條第1 項之規定
    ，應適用行為時之法律，即應適用修正前刑法第56條連續犯
    之規定。是被告先後2 次未經許可經營電子遊戲場業之犯行
    ，時間緊接，方法相同，觸犯構成要件相同之罪名，顯係基
    於概括犯意反覆為之，應依連續犯之規定論以一罪。檢察官
    雖僅就被告自94年11月6 日起在上開「中日超商」擺放具電
    子遊戲機具功能之電腦4 台及景品販賣遊戲機1 台，供消費
    者打玩之犯行提起公訴，惟經檢察官移送併辦被告自94 年9
    月17日起在上開「友旺便利商店」違法經營電子遊戲場業之
    犯行，與上開起訴並經本院論罪科刑之犯行間，有連續犯之
    裁判上一罪關係，為起訴效力所及，本院自應併予審理。
  (三)原判決認被告有違反電子遊戲場業管理條例第22條犯行，予
    以論罪科刑，固非無見。惟原判決就被告自94年9 月17日起
    在上開「友旺便利商店」違法經營電子遊戲場業之犯行（即
    移送本院併辦部分），未及一併加以審判，尚有未洽。被告
    否認犯罪，提起上訴，雖無理由，惟原判決既有上開未及併
    予審理違誤之處，自應由本院將原判決撤銷改判。
四、科刑及沒收之理由─
  (一)被告行為後，刑法第41條前段業已修正為：「犯最重本刑為
    5 年以下有期徒刑以下之刑之罪，而受6 個月以下有期徒刑
    或拘役之宣告者，得以新臺幣1 千元、2 千元或3 千元折算
    一日，易科罰金。」，比較修正前刑法第41 條 第1 項前段
    ：「犯最重本刑為5 年以下有期徒刑以下之刑之罪，而受6
    個月以下有期徒刑或拘役之宣告，因身體、教育、職業、家
    庭之關係或其他正當事由，執行顯有困難者，得以1 元以上
    3 元以下折算一日，易科罰金。」，及修正前罰金罰鍰提高
    標準條例第2 條前段（現已刪除）規定，自以修正前刑法第
    41條第1 項前段之規定，較有利於被告。是依刑法第2 條第
    1 項之規定，應適用行為時之法律，即應適用修正前刑法第
    41條第1 項之規定。
  (二)爰審酌被告未依電子遊戲場業管理條例規定，即擺設電子遊
    戲機對外營業，犯後復飾詞卸責，惟營業時間不長，且規模
    並非龐大，違法情節尚非嚴重等一切情狀，量處有期徒刑4
    月，並依修正前刑法第41條第1 項，諭知易科罰金之折算標
    準。
  (三)被告前未曾受有期徒刑以上刑之宣告，有臺灣高等法院被告
    前案紀錄表在卷可按，且經營電子遊戲場業之時間非長─未
    逾2 月，擺設之電子遊戲機具數量非多─9 台，對社會危害
    性不高，且自承現已未再違法經營電子遊戲場業，及共犯陳
    紀翰經臺灣高雄地方法院檢察署檢察官為緩起訴處分並應向
    高雄市觀護志工協會捐款2 萬元，有臺灣高雄地方法院檢察
    署檢察官94年度速偵字第1482號緩起訴處分書在卷可憑（見
    94 速 偵1482號卷第16頁），被告因一時失慮，偶罹刑典，
    諒其經此偵審程序及刑之宣告後，應知警惕而無再犯之虞，
    本院因認暫不執行其刑為適當，爰依刑法第74條第1 項第1
    款、第2 項第4 款，併宣告緩刑2 年，及應向公庫支付新臺
    幣6 萬元（此部分得為民事強制執行名義）。又被告犯罪在
    刑法第74條95年7 月1 日修正施行前，關於緩刑之宣告即應
    適用修正後之新法（最高法院95年5 月23日第8 次會議決議
    參照），併此說明。
  (四)扣案具電子遊戲機具功能之電腦8 台、景品販賣遊戲機1 台
    （含IC板壹塊）、代幣3140枚，均為被告所有，業據被告供
    承在卷，為供被告犯罪所用之物，依刑法第38條第1 項第2
    款規定宣告沒收。
五、適用之法律─
  (一)刑事訴訟法第369 條第1 項前段、第364 條、第299 條第1
    項前段。
  (二)電子遊戲場業管理條例第22條。
  (三)刑法第11條前段、第2 條第1 項、第28條、第38條第1 項第
    2 款、第74條第1 項第1 款、第2 項第4 款，修正前刑法第
    41 條 第1 項、第56條。
  (四)修正前罰金罰鍰提高標準條例第2 條前段。
本案經檢察官姜麗儒到庭執行職務。
中    華    民    國    95    年    9     月    22    日
                  刑事第七庭    審判長法  官  莊飛宗
                                      法  官  黃憲文
                                      法  官  曾逸誠
以上正本證明與原本無異。
不得上訴。
中    華    民    國    95    年    9     月    22    日
                                      書記官  黃富美
附錄本判決論罪科刑法條：
電子遊戲場業管理條例第15條：
未依本條例規定辦理營利事業登記者，不得經營電子遊戲場業。
電子遊戲場業管理條例第22條：
違反第15條規定者，處行為人1 年以下有期徒刑、拘役或科或併
科新臺幣50萬元以上250 萬元以下罰金。


司法院資訊處製作；財團法人民間司法改革基金會備份。
